【裁判字號】    91,重上國,11
【裁判日期】    920206
【裁判案由】    國家賠償
【裁判全文】
臺灣高等法院民事判決  九十一年度重上國字第一一號
      上  訴  人    桃園縣復興鄉公所
      法定代理人    林誠榮
      訴訟代理人    康英彬律師
      複  代理人    吳家恩
      被上訴人      乙  ○
                    丙  ○
                    甲  ○
      兼右三人      戊○○
      法定代理人
      被上訴人      丁○○
                    辛○○
                    庚○○
      兼右一人      己○○○
      法定代理人
      共      同    白德孚律師
      訴訟代理人
右當事人間國家賠償事件，上訴人對於中華民國九十一年五月二十二日臺灣桃園地方
法院九十年度國字第九號第一審判決提起上訴，本院判決如左：
    主    文
原判決關於命上訴人給付被上訴人己○○○超過新臺幣捌拾參萬肆仟陸佰參拾壹元及
自起訴狀繕本送達翌日（即民國九十年六月九日）起至清償日止按年息百分之五計算
之利息部分廢棄。
右開廢棄部分，被上訴人己○○○在第一審之訴駁回。
其餘上訴駁回。
第二審訴訟費用由上訴人負擔。
    事實及理由
一、被上訴人主張：
    (一)被害人李若萍（已歿，即被上訴人戊○○之夫，乙○、丙○、甲○等三人之父
      ，李文交、辛○○之子）於民國八十八年四月十六日廿一時五十分許，駕駛車
      號ＧＡ－二一四五號自用小客車，搭載戊○○、甲○、范伸傑（已歿，即被上
      訴人庚○○之父，己○○○之子）、范伸傑之妻蘇莉虹（已歿）、范伸傑之子
      范守文（已歿），自桃園縣復興鄉光華村新興部落往巴陵方向行駛，途經上訴
      人負責養護之嘎拉賀道路，該道路部分路面因瑞伯颱風來襲時坍方，然上訴人
      並未加以修復，亦未設置警示標誌，況該處屬下坡左轉彎道，又無路燈照明，
      致李若萍駕駛之ＧＡ－二一四五號自小客車跌落山谷，駕駛人李若萍及乘客范
      伸傑、蘇莉虹、范守文均不幸死亡。被害人李若萍等四人之死亡既係上訴人對
      該產業道路之管理有欠缺所致，自應負賠償責任。
    (二)公路法所指之公路（含縣道、鄉道）均需編號管理，上訴人之拒絕賠償理由書
      記載：「‧‧‧查該道路是產業生產目的之道路，未達公車行駛、無列道路編
      號‧‧‧僅屬山區○○道路」，系爭道路既未經編號，自非屬上訴人所稱依公
      路法管理之「鄉道」，而屬「台灣省產業道路養護辦法」所稱之產業道路，自
      應由上訴人任該道路之養護管理機關。
    (三)事故發生時係死者李若萍駕駛自用小客車乘載家人及朋友，並非執行公務。被
      上訴人雖領有撫恤金、公保保險金等，但撫恤金係國家給與公務員或其家屬之
      恩惠，其目的並非在於填補被害人所受損害，自不得扣抵，亦無重覆受償之嫌
      。
    (四)被上訴人戊○○因工作不慎受傷，自八十九年起即無收入，且戊○○為李若萍
      配偶，請求賠償撫養費，不以無謀生能力為必要。
    (五)答辯聲明：上訴駁回。
二、上訴人則以：
    (一)系爭道路之主管機關係桃園縣政府，故維修由桃園縣政府負責出資修繕。依國
      家賠償法得請求國家賠償者係指「人民」，而警察與國家乃立於特別權力服從
      關係，並非一般人民，且其因公死亡既有警察人員管理條例第三十六條及其他
      因其特殊身分制定之法令，可對其遺族加以撫恤或補償，自無國家賠償之適用
      。否則基於同一事由，其遺族可向國家請求兩次給付，殊非法理之平。本件事
      故被害人李若萍、范伸傑係任職於桃園縣警局大溪分局，此事故乃其依法執行
      公務中發生，其家屬於事故後亦已請領各項撫恤金，其中范員領取新臺幣（下
      同）一百三十五萬六千六百七十一元、李員一百二十萬五千一百五十五元，被
      上訴人於本件再度請求國家賠償，有重覆之舉（例如喪葬費），自不得再為請
      求。
    (二)被害人中之駕駛李若萍有重大之過失，而其車上之乘客須共同承擔此過失之責
      ，原審認其只需負三成責任，有偏輕之慮。
    (三)被上訴人即李若萍之配偶戊○○，於事故發生時未滿三十歲，乃年輕力壯之人
      ，雖依法夫妻有互負扶養之義務，然其本身已有謀生之能力，且其於原審亦自
      承事故前從事打石工作，月薪一萬多元，李若萍亡故後，家屬已請領一百二十
      萬五千一百五十五元之撫恤金，足供其生活所需，故其再請求扶養費給付，與
      事實及法理相違。
    (四)上訴聲明：1.原判決不利於上訴人部分廢棄。2.右廢棄部分，駁回被上訴人第
      一審之訴。
三、兩造不爭之事實：
    (一)被上訴人主張位於上訴人轄區○○○○○道路中下巴陵往光華產業道路三一五
      ○公尺處，於八十七年間因瑞伯颱風來襲致路面坍方，被害人李若萍於八十八
      年四月十六日晚間九時五十分許駕駛車號ＧＡ－二四一五號自小客車，搭載戊
      ○○、甲○、范伸傑、范守文、蘇莉虹途經該處時，因路面坍方致人車摔落山
      崖，李若萍、范伸傑、范守文、蘇莉虹（下稱李若萍等四人）當場死亡，嗣被
      上訴人等於八十九年十一月七日書面向上訴人請求損害賠償，經上訴人拒絕理
      賠等事實，業據被上訴人提出
      拒絕賠償理由書各一紙、事故當日於現場所拍攝之電視新聞錄影帶二捲及現場
      照片多幀附卷可稽，且為兩造所不爭執，自堪信為真實。
    (二)經原法院判決後，上訴人除認警察非屬國家賠償法所稱之「人民」，其家屬已
      請領撫恤金不得再請求國家賠償，及被上訴人戊○○有謀生能力又領有撫恤金
      ，不得請求扶養費外，對於所計算之扶養費金額及慰撫金，並無爭執。
四、兩造爭點之論述：
    本件兩造之爭點為：(一)系爭道路之管理機關為何，其管理有無欠缺？(二)警員家屬
    請領撫恤金後，能否再依國家賠償法請求國家賠償？
    (一)上訴人為系爭道路之管理機關，其管理有欠缺：
      1.按便利縣市鄉鎮村里與產業地區間物產及生產資材之運輸，路寬在四公尺以
        上未依公路法管理之道路，乃屬臺灣省產業道路養護辦法所稱之產業道路，
        前開辦法第二條定有明文；而公路法管理之道路包含國道、省道、縣道、鄉
        道及專用公路，供車輛通行之道路，公路法第二條亦定有明文。本件發生事
        故之系爭道路係於七十七年間由桃園縣政府配合前省政府農牧單位補助經費
        規劃設計闢建完成之產業道路，非為編號道路，且路寬為五公尺，有上訴人
        九十年八月九日九○復鄉建字第一○四九一號函（原審卷第六三頁）、上訴
        人八十九年十二月十六日致被上訴人函（原審卷第五四頁）及道路交通事故
        調查報告表（原審卷第十一頁）影本各一件在卷可稽，自屬臺灣省產業道路
        養護辦法所稱之產業道路，依前開辦法第三條第三款之規定，有關產業道路
        養護計畫之擬定及執行事項，係屬鄉公所即上訴人執行道路之養護工作。且
        桃園縣政府亦認本件肇事路段為上訴人所轄產業道路，由上訴人擔任該道路
        之養護管理機關，復有桃園縣政府九十年八月十五日九十府工程字第一三八
        ○○九號函附於原審卷第六四頁可憑，是被上訴人主張上訴人係本件肇事路
        段之養護管理機關，屬國家賠償法所定之賠償義務機關，核無不合。上訴人
        執桃園縣政府之經費補助函，主張系爭道路係由桃園縣政府出資修繕，故桃
        園縣政府方為系爭道路之主管機關云云。然，該函既明示桃園縣政府係撥款
        「補助」（原審卷第九四頁），足證負責養護之機關並非縣政府而為上訴人
        ，上訴人此部分之主張，委無可採。
      2.按國家賠償法第三條第一項所謂管理有欠缺者，係指公共設施於建造後未善
        為保管，怠為修護致該物發生瑕疵，復未為必要之防護措施，致使該公共設
        施欠缺通常應具備之安全性而言。且該條項所規定公有公共設施因設置或管
        理有欠缺而生之國家賠償責任，係採無過失責任賠償主義，不以故意或過失
        為責任要件，祇須公有之公共設施因設置或管理有欠缺，致人民生命、身體
        或財產受損害者，國家或其他公法人即應負賠償責任，至國家或其他公法人
        對該設置或管理之欠缺有無故意或過失，或於防止損害之發生已否盡注意義
        務，均非所問（最高法院八十五年台上字第二七七六號判例、七十三年度台
        上字第五八四號判決參照）。次按供公眾通行使用之道路、橋樑，應暢通無
        阻，無往來之危險，如有路面破損或崩塌斷毀等足生往來危險之情形，顯已
        欠缺通常應具備之安全性，其管理機關應於破損或斷毀處前方相當距離處，
        措施，避免損害發生，否則即難謂已為必要之防護措施。系爭嘎拉賀產業道
        路路寬原為五公尺，該道路處路面於八十七年間因瑞伯颱風被沖毀坍方，致
        路寬僅餘三點四公尺，而該路段並無路燈，視線不佳，且位於大彎道之轉彎
        處末端，為四十度之下坡路段，此有事故現場照片數幀附於原審卷及臺灣桃
        園地方法院檢察署八十八年度相字第五九六號卷可佐，復經證人即現場處理
        警員簡文奇證述屬實（原審卷第四七頁以下），是以通行系爭產業道路之車
        輛，非行駛至近距離無法事先查覺該路面業已坍方。然上訴人並未於該坍方
        路段前後設置足夠且必要之警示設施，其僅曾於坍方路面旁架設黃色塑膠布
        示警，然因歷時過久，該警示帶已垂落至地面，外觀上未有警示之作用等情
        ，業經事發當時之搜救人員黃福松、楊明哲於警訊中陳述明確，此有警訊筆
        錄及事故當日於現場所拍攝之照片附於前開相驗卷宗可稽。至上訴人所提出
        之現場照片中坍方路段兩旁固綁有黃色塑膠警示布，據證人簡文奇到庭證稱
        ：該警示布乃處理員警接獲事故發生至現場後始標示等語，且對照事故當日
        所拍攝之照片中並無該架設明顯之警示帶，顯見上訴人所稱之警示帶乃事後
        所設置。故事發當時上訴人原於現場設置之警示帶已垂落地面，駕駛人顯然
        無法由該垂於地面之警示帶得知前方之路面坍方之路況，該黃色塑膠警示帶
        尚不足以發揮警示「路面坍方」之作用，達到警告駕駛人之目的，顯見上訴
        人對系爭產業道路之坍方路面確未設置適當且必要之防護措施，致使該道路
        欠缺通常應具備之安全性，其管理自有所欠缺。上訴人主張黃色塑膠警示帶
        係遭被害人李若萍駕駛之車輛撞壞云云，核與前揭證人之證詞不符，則上訴
        人辯稱其管理並無欠缺，自非可採。李若萍駕車所行經之系爭產業道路為四
        十度之下坡路段，因上訴人未於坍方路面前後設置警示標誌，致李若萍於行
        經該坍方路面時人車摔落山崖，李若萍及乘客范伸傑、蘇莉虹、范守文當場
        死亡，上訴人就該道路管理之欠缺與被害人李若萍等四人之死亡間有相當因
        果關係，應負損害賠償責任。
    (二)警員家屬請領撫恤金後，能否再依國家賠償法請求國家賠償？
      1.按國家賠償法第三條第一項規定：「公有公共設施因設置或管理有欠缺，致
        人民生命、身體或財產受損害者，國家應負損害賠償責任。」其所謂之「人
        民」，當指對稱於「國家」以外，而得為權利義務主體之人，包括所有之自
        然人及法人，要無將警員排除於所謂之人民以外。次按「國家賠償法」與「
        公務人員撫卹法」兩者之立法精神、法律依據及請求原因均有不同，故請求
        權人依國家賠償法與公務人員撫卹法二者行使之請求權併存，不發生由國家
        賠償之給付金額中扣除公務人員之遺族依法受領之撫卹金、慰問金等問題。
        惟殯葬費部分，以實際支出數額為給付範圍，故公務人員遺族已依「公務人
        員撫卹法」領受殮葬補助費時，宜建請由賠償義務機關考量予以扣除（法務
        部八十年七月十九日法律字第一○八二一號函參照）。
      2.本件之被害人李若萍、范伸傑之遺眷即被上訴人等固依警察人員管理條例之
        規定領有撫卹金，此乃國家感念警察對國家之貢獻所給予其家屬之恩給，其
        性質與依國家賠償法規定請求填補損害之性質不同，上訴人主張被上訴人已
        領有撫卹金即不得再為本件之請求，尚非可採。民法第一千一百十六條之一
        規定：「夫妻互負扶養之義務，其負扶養義務之順序與直系血親卑親屬同，
        其受扶養權利之順序與直系血親尊親屬同」。從而受扶養權利之妻或夫方，
        亦與直系血親尊親屬同，不以無謀生能力為必要（最高法院七十九年台上字
        第二六二九號判例參照）。上訴人主張李若萍之配偶戊○○於事故發生時未
        滿三十歲，乃年輕力壯之人，應有謀生能力。然，配偶請求扶養費不以無謀
        生能力為必要，且戊○○育有三名稚子乙○、丙○、甲○，分別係八十二年
        七月二十六日、八十四年五月二十五日、八十五年十一月三十日出生，在父
        親已逝之情形下只能倚賴母親撫養，戊○○需父兼母職，一家四口縱領有少
        許之撫卹金亦難以維持生活，參以戊○○並無八十九年度綜合所得稅申報資
        料（原審卷第一四二頁），足認其別無其他收入，是戊○○請求扶養費，依
        法有據。惟，殯葬費係以實際支出數額為給付範圍，被上訴人己○○○為被
        害人范伸傑之母，范伸傑之遺眷已領取殮葬費十五萬六千一百七十元，有桃
        園縣警察局大溪分局九十一年六月二十七日大警分人字第○九一○○一○四
        ○七號函附於本院卷第六四頁可參，己○○○主張為被害人范伸傑等三人支
        出喪葬費二十萬九千九百九十元，應扣除前揭已領取之十五萬六千一百七十
        元（000000－000000＝ 53820），己○○○所得請求之喪葬費應為五萬三千
        八百二十元，逾此數額之請求難以准許。則己○○○所得請求之賠償之金額
        共為一百十九萬二千三百三十元（53820＋338510＋800000＝0000000）。
    (三)原判決依李若萍之過失程度及原因力大小，認被害人李若萍之過失程度占百分
      之三十，應屬妥適：
      本件事故發生之主因係上訴人對嘎拉賀產業道路之路面坍方處未設置適當且必
      要之防護措施所致，李若萍駕駛自用小客車行經彎道及坡路時，未減速慢行，
      作隨時停車之準備，對於事故之發生，雖與有過失，但過失程度顯較上訴人為
      輕，而超載固然違反道路交通安全規則，卻不必然與車禍之發生有相當因果關
      係，上訴人主張李若萍對事故之發生有重大之過失，洵非可採。準此。己○○
      ○得請求上訴人賠償之金額應減輕百分之三十為八十三萬四千六百三十一元。
五、綜上所述，被上訴人己○○○本於國家賠償法之規定，請求上訴人給付八十三萬
    四千六百三十一元，及自起訴狀繕本送達翌日即九十年六月九日起至清償日止按
    週年利率百分之五計算之利息部分，為有理由，應予准許。逾此所為請求，為無
    理由，應予駁回。上訴意旨就此部分指摘原判決不當，求予廢棄改判，為有理由
    。至於原審就其餘被上訴人之請求及上開被上訴人己○○○得請求之金額，判命
    上訴人給付，核無違誤，上訴意旨，仍執陳詞，指摘原判決不當，求予廢棄，為
    無理由，應駁回其上訴。
六、本件事證已臻明確，兩造其餘攻擊防禦方法，經審酌後，或與本件無涉，或與判
    決結果不生影響，毋庸一一論列。
七、據上論結，本件上訴為一部有理由，一部無理由，依民事訴訟法第四百五十條、
    第四百四十九條第一項、第七十九條但書，判決如主文。
中      華      民      國    九十二    年      二      月      六      日
                                  民事第九庭
                                      審判長法  官  吳  謙  仁
                                            法  官  游  婷  麟
                                            法  官  蘇  瑞  華
右正本係照原本作成。
如不服本判決，應於收受送達後二十日內向本院提出上訴書狀，其未表明上訴理由者
，應於提出上訴後二十日內向本院補提理由書狀（均須按他造當事人之人數附繕本）
上訴時應提出委任律師或具有律師資格之人之委任狀；委任有律師資格者，另應附具
律師及格證書及釋明委任人與受任人有民事訴訟法第四百六十六條之一第一項但書或
第二項（詳附註）所定關係之釋明文書影本。
中      華      民      國    九十二    年    二        月      八      日
                                            書記官  賴  以  真
附註：
民事訴訟法第四百六十六條之一（第一項、第二項）：
對於第二審判決上訴，上訴人應委任律師為訴訟代理人。但上訴人或其法定代理人具
有律師資格者，不在此限。
上訴人之配偶、三親等內之血親、二親等內之姻親，或上訴人為法人、中央或地方機
關時，其所屬專任人員具有律師資格並經法院認為適當者，亦得為第三審訴訟代理人
。


司法院資訊處製作；財團法人民間司法改革基金會備份。
